臺灣高雄地方法院刑事判決　　　　　　 96年度簡上字第517號
上　訴　人　臺灣高雄地方法院檢察署檢察官
上　訴　人
即　被　告　丙○○
　　　　　　　　　　　樓
選任辯護人　顏福松律師
上列上訴人因被告詐欺案件，不服本院高雄簡易庭96年度簡字第
1934號中華民國96年4 月27日第一審判決（聲請簡易判決處刑書
案號：96年度偵字第6808號），提起上訴，及移送併案審理（96
年度偵字第13754號），本院管轄之第二審合議庭判決如下：
    主  文
原判決撤銷。
丙○○幫助犯詐欺取財罪，處有期徒刑參月，如易科罰金，以新
台幣壹仟元折算壹日，減為有期徒刑壹月又拾伍日，如易科罰金
，以新台幣壹仟元折算壹日。
    事  實
一、丙○○因信用不良，無法循正當管道向金融機構貸款，於民
    國95年10月底，向同事楊連輝提及此事，楊連輝遂介紹年籍
    姓名不詳自稱「林先生」之成年男子代為辦理貸款事宜，經
    聯繫後得悉須先提供個人身份證、健保卡影本、金融帳戶之
    存摺、提款卡及提款密碼予「林先生」，且需抽取百分之5
    之佣金，雖於客觀上可預見將個人金融帳戶之存摺、提款卡
    及提款密碼交予他人使用，可能遭充作人頭帳戶，作為詐欺
    取財犯罪之匯款、提款工具，惟因需錢孔急，仍基於縱使所
    提供之金融帳戶存摺、提款卡及提款密碼遭利用為詐欺取財
    犯罪之人頭帳戶使用，亦不違其本意之幫助犯意，於95年11
    月22日某時，在高雄縣鳳山市○○路與大東路口之「7-11」
    便利超商，將其所申辦之「合作金庫商業銀行股份有限公司
    興鳳分行」帳號：0000000000000 號帳戶（下稱上開銀行帳
    戶）之存摺、提款卡及提款密碼，郵寄至彰化縣彰化市○○○路152 號之「全標企業」，供「林先生」所屬之詐騙集團
    使用，該「林先生」及其所屬之詐騙集團於取得丙○○所提
    供之上開銀行帳戶存摺等物後，隨即共同基於意圖為自己不
    法所有之犯意聯絡，果於95年11月24日10時30分許，先由不
    詳之成年詐騙集團成員以電話向甲○○詐稱係甲○○女友之
    姊姊，因急需借款等語，致甲○○信以為真而陷於錯誤，乃
    依電話指示，於同日某時許，匯款新台幣（下同）3 萬元至
    丙○○提供予「林先生」使用之上開銀行帳戶內，旋遭上開
    詐騙集團以提款卡提領殆盡；嗣於同日11時許，再由某不詳
    之成年詐騙集團成員撥打電話予乙○○，佯稱係乙○○之同
    學，並謊稱因替人擔保借款須代為償還而向乙○○借款等語
    ，致乙○○信以為真而陷於錯誤，遂依指示，於同日某時，
    先後將1,000 元、2 萬9,000 元（合計3 萬元）匯至上開金
    融帳戶內，嗣因甲○○、乙○○察覺有異，報警處理，而查
    悉上情。
二、案經高雄縣政府警察局移送臺灣高雄地方法院檢察署檢察官
    偵查後並聲請簡易判決處刑。
    理  由
壹、證據能力方面
    本件證人即被害人甲○○、乙○○於警詢中之陳述，及證人
    楊連輝於警詢、偵查中之證述均為被告以外之人於審判外之
    言詞陳述，而卷附被害人乙○○所出具之存摺交易紀錄影本
    、合作金庫商業銀行興鳳分行95年12月5 日函暨丙○○帳號
    0000000000000 之開戶基本資料及交易明細表、宅急便顧客
    放執聯影本、被害人甲○○所出具之新竹國際商業銀行匯款
    副通知單影本、被告丙○○所使用行動電話與0000000000、
    0000000000號行動電話之通聯紀錄等，則均係被告以外之人
    於審判外之書面陳述，而公訴人及被告、辯護人，就上開言
    詞及書面陳述，均未於本院審理過程中聲明異議，本院並審
    酌前開言詞及書面陳述作成時之情況均屬正常，而無何違法
    取證之情事，且與本案相關之待證事實具有關連性，認適當
    作為證據，依刑事訴訟法第159 條之5 第1 項、第2 項之規
    定，認上開事證均應具有證據能力。
貳、實體方面
一、訊據被告丙○○固坦承有於前揭時地將申辦之上開銀行帳戶
    存摺、提款卡、密碼等物，郵寄提供予姓名年籍不詳自稱「
    林先生」之成年男子，嗣後被害人甲○○、乙○○分別因遭
    詐騙集團詐騙，各匯款3 萬元至其上開銀行帳戶，並隨即遭
    詐騙集團成員提領一空之事實，惟否認有何幫助詐欺之犯行
    ，並辯稱：伊是要辦貸款，並無詐騙之意，因當時信用狀況
    不好，無法自己到銀行去辦理貸款，所以公司之同事楊連輝
    便將「林先生」的電話給伊，嗣後便於95年11月22日將上開
    銀行帳戶之存摺等物寄給「林先生」，但伊只知道「林先生
    」之電話及公司另外一名同事馬志強也有請「林先生」幫忙
    辦貸款，因伊第一銀行貸款之時間快到了，於95年12月3 、
    4 日便與「林先生」聯絡，卻聯絡不上，之後察覺有異至銀
    行辦理掛失，才遭查獲，故也是被害人云云（見本院卷第31
    頁）；辯護人則辯以：被告曾於96年5 月3 日以被害人身份
    至鼓山分局製作筆錄，因彰化地區查獲1 名蔡姓嫌犯，足證
    被告確係被害人，並無幫助詐欺之犯意云云（見本院卷第32
    頁）。惟查：
  (一)被告於前揭時、地，將其所申辦之上開銀行帳戶存摺等物郵
    寄至彰化縣彰化市○○○路152 號之「全標企業」，嗣被害
    人甲○○、乙○○於95年11月24日，因遭詐欺集團成員施以
    前揭詐術，而信以為真，在同日某時許，依詐欺集團成員指
    示各匯款3 萬元入被告所申辦之上開銀行帳戶內，同日旋即
    遭人提領一空等事實，業據被害人甲○○、乙○○於警詢中
    指述綦詳，並有被害人乙○○所出具之存摺交易紀錄影本、
    合作金庫商業銀行興鳳分行95年12月5 日函暨丙○○帳號00
    00000000000 之開戶基本資料及交易明細表、宅急便顧客放
    執聯影本、被害人甲○○所出具之新竹國際商業銀行匯款副
    通知單影本、被告丙○○所使用行動電話與0000000000、00
    00000000號行動電話之通聯紀錄等在卷足憑，核與被害人之
    指述相符，且為被告所不爭執，應堪信為真實。
  (二)被告固以前揭情詞辯稱其帳戶係因為辦理貸款始交予前開不
    詳姓名自稱「林先生」之成年男子云云，並援引證人楊連輝
    於警詢、偵查中之證述：丙○○於95年10月28日問伊是否有
    門路可以申辦貸款，適於前2 天，有一自稱「林先生」之男
    子，主動打伊手機問是否需要辦貸款，當時有將「林先生」
    之電話留下，故伊便將此電話告知丙○○，是丙○○自己去
    聯絡，辦理及聯絡情形如何伊不清楚；對於「全標企業」、
    「林先生」之詳細資料伊都不知道，僅知「林先生」之聯絡
    電話而已云云（96年度偵字第6808號偵查卷第12頁、第24頁
    ）、證人馬志強於本院審理中證述：同事楊連輝主動介紹伊
    找「林先生」辦貸款，因楊連輝是同事，且說是林先生之朋
    友，又因當時缺錢，信用狀況有點不好，所以才找「林先生
    」辦貸款，約定貸款80萬元，於95年11月7 日寄了玉山銀行
    、郵局之存摺過去，「林先生」說要幫伊做薪資轉帳，用假
    的資金存提給銀行看，伊同事中還有丙○○也是透過「林先
    生」辦貸款云云（見本院卷第82至87頁）等證詞為據，惟查
    ：
  1.被告、證人馬志強與「林先生」並非熟識，且未曾謀面，僅
    係透過同事楊連輝之介紹，以電話聯絡，但被告與證人楊連
    輝、馬志強對於該收受帳戶「林先生」之真實姓名、年籍等
    資料，均一無所悉，係因被告當時信用狀況不好才找「林先
    生」辦貸款等情，已據被告於警詢、偵查及本院審理中供述
    在卷，並有證人楊連輝、馬志強前開證述可佐，衡諸常情，
    金融帳戶之存摺、提款卡之使用，具有相當之專屬性、私密
    性，不論關係是否親密，為防止他人探知內容或非法使用，
    無不妥當保存，縱將存摺、金融卡交予他人使用，必有合理
    且重要之原因，且交付之對象多係與己親近、值得信賴之人
    ，或能確定安全無虞後，方可能為交付，遑論身份證、健保
    卡等重要身份證件影本亦然，復參以被告係受過教育，且智
    識成熟之成年人，已有相當之社會閱歷，又自承前已有向金
    融機構貸款之經驗，竟僅依同事所給年籍姓名均不詳人士之
    聯絡電話聯絡後，在未為任何確認或為保全措施之情況下，
    即將其帳戶存摺、提款卡及身分證、健保卡等重要資料提供
    予素不相識，且未曾謀面之陌生男子，此顯已與常情不符，
    況被告既稱交付帳戶存摺等物予「林先生」之目的係為辦理
    貸款，然卻又將存摺、提款卡、提款密碼等物均交付予「林
    先生」，則被告將如何可能領取貸款之款項，甚且苟被告確
    係要辦貸款，則「林先生」既已取得其存摺及提款卡、提款
    密碼等資料，一旦銀行通過審查核撥所貸款項，豈不反使「
    林先生」得隨時盜領上開帳戶內之款項使用後，逃逸無蹤令
    被告追索困難，由此益見被告之辯解顯悖於常情，實難採信
    。
  2.又縱被告及證人前開所述屬實，反適足證被告因資金短缺，
    信用不佳，始主動以電話聯絡「林先生」洽談辦理貸款之事
    ，並將上開銀行帳戶存摺、提款卡及密碼等物均交付「林先
    生」使用，意在籌款，且被告並無薪資轉帳等資料，卻意在
    使「林先生」為其做完整之交易資料，即所謂虛偽之交易資
    料，用以矇騙銀行，以利貸款，又被告並無任何擔保，如何
    能向銀行貸款，其心態無非意在獲得不法所有，容認「林先
    生」之詐欺集團用其所交付之各種資料以為行詐騙財之資甚
    明。從而，被告對於「林先生」顯有可能將該帳戶用於匯入
    財產犯罪之不法所得，再以提款卡加以提領，亦顯可預見，
    仍抱持姑且一試之心態，將上開銀行帳戶存摺、提款卡及提
    款密碼等物交予「林先生」使用，益徵雖無證據顯示被告有
    參與「林先生」及所屬詐騙集團成員詐取被害人甲○○、乙○○財物之犯行，然其當可預見提供上開銀行帳戶予「林先
    生」，可遭利用為詐欺取財之人頭帳戶，藉以匯入及提領詐
    欺取財之不法所得，而對於渠等遂行詐欺取財之犯行資以助
    力等情甚明，但仍以果發生詐欺取財之結果亦不違其本意之
    不確定幫助故意，為提供上開銀行帳戶之存摺等資料予詐騙
    集團使用之行為，洵堪認定。
  3.此外，訊之證人即鼓山分局員警李江泉雖於本院審理中結證
    稱：伊等因於彰化犯嫌己○○家中，發現被告之健保卡等資
    料，懷疑被告提供帳戶給己○○，故才傳喚被告至分局製作
    筆錄，伊等係以關係人身分報請檢察官偵辦，發現有85位關
    係人因己○○指示以快遞送件至指定地址後，發現查無此人
    ，以電話聯絡己○○，己○○會再與快遞約在某超商取件，
    辦理貸款之期間係95年10月至96年1 月間，該案僅扣得丙○○之身分證、健保卡影本等語（見本院卷第88至91頁），另
    有己○○詐欺一案臺灣彰化地方法院96年度易字第781 號刑
    事判決1 份在卷可按（見本院卷第74至79頁），惟依證人李
    江泉之上開證詞至多僅足以證明被告曾因己○○詐欺一案經
    警以關係人身份通知其至警局製作筆錄，然就被告是否涉犯
    幫助詐欺罪嫌，鼓山分局員警顯未為進一步之調查，自無從
    依此作為被告並未涉犯本件犯行之論據，況證人所指之85位
    關係人提供帳戶之情形是否全然相同，在無其他證據足資參
    佐之情況下，本院自無從僅憑證人李江泉前開所述遽為被告
    有利之認定，附此敘明。
  (三)綜上，被告所辯各節俱不足採，且有前揭事證在卷可稽，本
    案事證明確，被告犯行洵堪認定。
二、按刑法上之幫助犯，係對於犯罪與正犯有共同之認識，而以
    幫助之意思，對於正犯資以助力，而未參與實施犯罪之行為
    者而言（最高法院75年度台上字第1509號、84年度台上字第
    5998號、88年度台上字第1270號判決參照）；是以如未參與
    實施犯罪構成要件之行為，且係出於幫助之意思提供助力，
    即屬幫助犯，而非共同正犯。本案被告丙○○雖提供其所有
    上開銀行帳戶之存摺、提款卡及密碼，供詐騙集團成員作為
    詐欺取財匯款使用，惟被告單純提供帳戶供人使用之行為，
    並不等同於向被害人施以欺罔之詐術行為，且亦無證據證明
    被告有參與詐欺取財犯行之構成要件行為，被告上開所為，
    顯係對於詐欺集團成員遂行詐欺取財犯行，資以助力，自應
    論以幫助犯，是核被告所為，係犯刑法第30條第1 項、第33
    9 條第1 項之幫助詐欺取財罪。查被告雖於前揭時、地，將
    上開銀行帳戶資料交付與「林先生」，但交付帳戶資料時尚
    難認已成立犯罪，而被告提供其所有之帳戶予詐騙集團使用
    ，乃係基於概括目的之犯意授權詐騙集團得以該帳戶供被施
    詐者匯款，衡之一般吾人日常生活經驗所得之定則觀察，其
    對於詐騙集團究竟會向多少人施詐及指示匯款，應非其所能
    認識，尚難以詐騙集團施詐之次數決定其犯罪行為之個數而
    論以數罪，應僅成立單純之一個幫助詐欺取財罪，此與詐騙
    集團應以其施詐行為之次數而論其罪數，迥不相同。是本件
    被告所有之上開銀行帳戶雖供詐騙集團成員用以犯前揭2 次
    詐欺取財既遂行為，揆諸前揭說明，仍僅成立一個幫助詐欺
    取財罪。又被害人甲○○部分雖未據起訴，然被告既僅論以
    一個幫助詐欺取財罪，該部分事實即為起訴效力所及，自應
    併予審究。另被告係幫助詐騙集團實行犯罪行為，該當幫助
    犯已如前述，爰依刑法第30條第2 項減輕其刑。
三、原審認被告所犯罪證明確，予以論罪科刑，固非無見。惟查
    ：(一)被告所提供其上開銀行帳戶之存摺、金融卡及密碼予詐
    欺集團成員，尚有詐取被害人甲○○之財物，此部分為原審
    未及審酌；(二)被告行為後，中華民國96年罪犯減刑條例業於
    同年7 月16日生效施行，被告所犯合於減刑規定，為原審判
    決時所未及審酌，亦有未洽。被告執前開情詞上訴，雖無理
    由；惟檢察官上訴，認尚有部分詐欺集團詐欺之事實未經原
    審法院併予審酌，為有理由，原判決既有前揭可議之處，自
    應由本院予以撤銷改判。爰審酌被告本身雖未實際參與詐欺
    取財犯行，但其提供帳戶供不法犯罪集團使用，不僅造成執
    法機關不易查緝犯罪行為人，嚴重危害社會治安，助長社會
    犯罪風氣，更造成被害人求償上之困難，惡性非輕，又於犯
    後否認犯行，未見悔意，惟念及被告除本件犯行外，並無其
    他前科記錄，有臺灣高等法院被告前案紀錄表1 份在卷可憑
    ，素行尚佳，兼衡被害人損失之程度等一切情狀，量處如主
    文所示之刑，另參酌被告教育程度為國中畢業、職業為駕駛
    、經濟狀況勉持等情（見警詢調查筆錄受詢問人欄），諭知
    如主文所示易科罰金之折算標準。又本件被告犯罪時間，係
    在96年4 月24日之減刑基準日以前，爰依中華民國96年罪犯
    減刑條例第2 條第1 項第3 款規定，減其宣告刑2 分之1 後
    ，併諭知易科罰金之折算標準。
四、退併辦部分（96年度偵字第13037 號、96年度偵字第21612
    號）：
    併辦意旨略以：被告於95年11月22日某時，犯本案之幫助詐
    欺取財行為前，另涉犯預見提供其所有之中華郵政股份有限
    公司大社郵局局號0000000 、帳號0000000 號帳戶（下稱郵
    局帳戶）之存簿、金融卡（含密碼）及印章，有遭他人利用
    作為詐財工具之可能，竟仍不違背其本意，基於幫助他人詐
    欺取財之犯意，於95年11月18日寄送至彰化縣彰化市○○○
    路152 號之「全標企業」，而提供其所有之上開郵局帳戶予
    真實姓名年籍不詳、自稱「林先生」之成年人詐欺集團份子
    ，以供該詐欺集團使用。上該物品旋即流入詐騙集團之手，
    嗣該詐騙集團成員分別為下列之行為：(一)於95年11月27日10
    時許，撥打電話予被害人庚○○，佯稱係庚○○之女兒，並
    謊稱因缺錢需借款云云，致被害人庚○○信以為真而陷於錯
    誤，遂依指示，於同年月27日12時37分，在台北縣新店市○○路35號五峰郵局匯款2 萬元至上開郵局帳戶內；(二)於95年
    11月27日中午12時27分許，撥打電話予被害人丁○○，佯稱
    係其女兒，並謊稱因與男友分手需分手費用，致被害人丁○○信以為真而陷於錯誤，遂依指示，匯款3 萬元至被告丙○○上開郵局帳戶內等語。惟查：被告係於95年11月18日，將
    其郵局帳戶存摺等物提供予詐騙集團（併辦部分），而再於
    95年11月22日將其本案上開銀行帳戶存摺等物提供予詐騙集
    團，二者已相距4 天之久，因被告為前揭幫助詐欺行為時，
    刑法連續犯之規定業經刪除，且其所為2 次幫助行為，時間
    顯非密接，亦無從論以接續犯等實質上一罪關係，復查無其
    他裁判上一罪關係存在，前揭併辦部分與本案之犯行自應屬
    數罪關係，而非起訴之效力所及，本院無從併案審理，應就
    此部分退由檢察官另行偵查處理，附此敘明。
據上論斷，應依刑事訴訟法第455 條之1 第1 項、第3 項、第36
9 條第1 項前段、第364 條、第299 條第1 項前段，刑法第30條
第1 項前段、第2 項、第339 條第1 項、第41條第1 項前段，刑
法施行法第1 條之1 ，中華民國96年罪犯減刑條例第2 條第1 項
第3 款、第4 條、第7 條，判決如主文。
本案經檢察官戊○○到庭執行職務。
中　　華　　民　　國　　96　　年　　10　　月　　17　　日
                刑事第十四庭  審判長法  官  陳玉聰
                                    法  官  莊珮吟
                                    法  官  鄭凱文
以上正本證明與原本無異。
不得上訴。
中　　華　　民　　國　　96　　年　　10　　月　　18　　日
                                    書記官  林慧芬
附錄本判決論罪科刑之法條：
中華民國刑法第30條 (從犯及其處罰)
幫助他人犯罪者，為從犯。雖他人不知幫助之情者，亦同。
從犯之處罰，得按正犯之刑減輕之。
中華民國刑法第339條 (普通詐欺罪)
意圖為自己或第三人不法之所有，以詐術使人將本人或第三人之
物交付者，處五年以下有期徒刑、拘役或科或併科一千元以下罰
金。
以前項方法得財產上不法之利益或使第三人得之者，亦同。
前二項之未遂犯罰之。
